【裁判字號】    98,上訴,310
【裁判日期】    980610
【裁判案由】    毒品危害防制條例
【裁判全文】
臺灣高等法院臺南分院刑事判決         98年度上訴字第310號
上  訴  人
即  被  告  甲○○
                    現另案於臺灣嘉義監獄鹿草分監執行中
選任辯護人  徐美玉律師
上列上訴人因違反毒品危害防制條例案件，不服臺灣嘉義地方法
院97年度訴字第853號中華民國98年1月23日第一審判決（起訴案
號：臺灣嘉義地方法院檢察署97年度偵字第4891號、97年度偵緝
字第336號），提起上訴，本院判決如下：
    主  文
原判決關於販賣第一級毒品及販賣第二級毒品部分，暨定應執行
刑部分，均撤銷。
甲○○犯如附表一編號1、編號2所示之販賣第一級毒品罪貳罪，
各處如附表一編號1、編號2所示之刑。又犯如附表一編號3至編
號7所示之販賣第二級毒品罪伍罪，各處如附表一編號3至編號7
之刑。應執行有期徒刑壹拾玖年捌月。扣案第一級毒品海洛因玖
包（合計淨重零點玖公克）、第二級毒品甲基安非他命捌包（合
計驗餘淨重壹點伍貳玖玖公克）均沒收銷燬之；扣案上開第一級
毒品海洛因外包裝袋玖個、第二級毒品甲基安非他命外包裝袋捌
個、電子磅秤壹台、夾鏈袋伍包、SONY行動電話機具壹支（不含
SIM卡）均沒收；未扣案之門號0000000000號行動電
話壹支（含SIM卡）沒收，如全部或一部不能沒收時，追徵其價
額或以其財產抵償之；販賣第一級毒品海洛因所得新台幣壹仟伍
佰元、販賣第二級毒品甲基安非他命所得新台幣柒仟元均沒收，
如全部或一部不能沒收時，以其財產抵償之。
    事  實
一、甲○○基於販賣第一級毒品、第二級毒品之各別犯意，以門
    號0000000000號、0000000000號行動電話作為聯絡工具，於
    附表一所示之時間、地點，分別販賣第一級毒品海洛因予乙
    ○○2次，販賣第二級毒品甲基安非他命予莊詠丞2次、劉嘉
    洲3次，各次販賣毒品之交易對象、持用電話、交易時間、
    地點、毒品種類及金額均詳如附表一所示。嗣甲○○因違反
    替代役實施條例案件遭通緝，而於97年7月9日在嘉義縣民雄
    鄉山中村牛斗山12之3號為警緝獲，並扣得海洛因9包（毛重
    2.82公克，合計淨重0.9公克）、甲基安非他命8包（毛重
    3.32公克，驗餘合計淨重1.5299公克）、電子磅秤1台、夾
    鏈袋5包、門號0000000000號行動電話SIM卡、原搭配該門號
    使用之SONY行動電話機具1支（為警查扣時係插用門號00000
    00000號行動電話SIM卡）等物，而查悉上情。
二、案經嘉義縣消防局函送及嘉義縣警察局移送臺灣嘉義地方法
    院檢察署檢察官偵查起訴。
    理  由
壹、程序方面：
一、辯護人雖主張證人乙○○於警詢及偵查中之證述為審判外陳
    述，未經對質詰問，無證據能力。惟按被告以外之人於審判
    中死亡者，其於檢察事務官、司法警察官或司法警察調查中
    所為之陳述，經證明具有可信之特別情況，且為證明犯罪事
    實之存否所必要者，得為證據；又被告以外之人於偵查中向
    檢察官所為之陳述，除顯有不可信之情況者外，得為證據；
    刑事訴訟法第159條之3第1款、第159條之1第2項分別定有明
    文。刑事訴訟法第159條之3所謂「具有可信之特別情況」，
    係屬「信用性」之證據能力要件，法院自應就其陳述當時之
    原因、過程、內容、功能等外在環境加以觀察，以判斷其陳
    述，是否出於「真意」、有無違法取供等；而所稱「為證明
    犯罪事實存否所必要者」，係指就具體個案案情及相關卷證
    判斷，為發現實質真實目的，認為除該項審判外之陳述外，
    已無從再就同一供述者，取得與其上開審判外陳述之相同供
    述內容，倘以其他證據代替，亦無從達到同一目的之情形而
    言（最高法院97年度台上字第4635號判決意旨參照）。又同
    法第159條之1第2項所謂「顯有不可信」之情況，係指其不
    可信之情形，甚為顯著了然者，固非以絕對不須經過調查程
    序為條件，然須從卷證本身，綜合訊問時之外部情況為形式
    上之觀察或調查，即可發現，無待進一步為實質調查之情形
    而言；至被告等當事人、代理人、辯護人、輔佐人若主張其
    顯有不可信之情形者，本乎當事人主導證據調查原則，自應
    負舉證責任，否則，被告以外之人向檢察官所為之陳述，毋
    庸另為證明，即得作為認定被告犯罪之證據（最高法院96年
    度台上字第5684號判決意旨參照）。經查，證人乙○○已於
    97年11月22日經發現死亡，有其全戶戶籍資料查詢結果在卷
    可稽（參見原審卷第130頁），已無從傳喚其到庭對質詰問
    。參諸乙○○之警詢筆錄（見嘉義縣警察局嘉縣警刑偵一字
    第0970083614號卷，下稱警卷，第7至12頁），其係於96年5
    月29日為警搜索住處查獲施用海洛因之注射針筒後，於警方
    告知其得保持沈默等各項權利後，在全程錄音之情況下，自
    行供述施用海洛因之過程及毒品來源，其間並無外力介入或
    違法取供之情況，且係就其親自見聞之事而為陳述，所述內
    容與其偵查中之證述及通訊監察譯文互核大致相符，是由證
    人乙○○警詢陳述當時之原因、過程、內容等加以觀察，其
    陳述應係出於真意，而有可信之特別情況；又證人乙○○為
    被告販賣第一級毒品海洛因之交易相對人，其就雙方交易過
    程之證述自具有不可替代性，且其業已死亡，無從再為供述
    ，為發現實質真實之目的，其警詢中所為陳述確係為證明被
    告販賣第一級毒品之犯罪事實存否所必要者，依前引刑事訴
    訟法第159條之3第1款之規定，應認具有證據能力。另證人
    乙○○於偵查中所為證述，乃係證人乙○○在遭查獲當日為
    警移送臺灣嘉義地方法院檢察署由檢察官訊問，並告知具結
    之義務及偽證之處罰後，供前具結而為陳述（證人結文見第
    4891號偵卷第50頁），亦無顯不可信之情形，依刑事訴訟法
    第159條之1第2項之規定，自有證據能力甚明。
二、刑事訴訟法第159 條之5 明定：「被告以外之人於審判外之
    陳述，雖不符前4條之規定，而經當事人於審判程序同意作
    為證據，法院審酌該言詞陳述或書面陳述作成時之情況，認
    為適當者，亦得為證據。」、「當事人、代理人或辯護人於
    法院調查證據時，知有第159條第1項不得為證據之情形，而
    未於言詞辯論終結前聲明異議者，視為有前項之同意。」，
    其立法理由在於傳聞證據未經當事人之反對詰問予以核實，
    乃排斥其證據能力。惟當事人如放棄對原供述人之反對詰問
    權，於審判程序表示同意該等傳聞證據可作為證據，此時法
    院除認該傳聞證據欠缺適當性外，自可承認其證據能力。本
    件理由欄所引用其他具傳聞性質之證據資料，檢察官、被告
    及辯護人於本院審判期日均同意作為證據，且未於言詞辯論
    終結前聲明異議，本院審酌該等證據資料作成時之情況，核
    無不法情事，且與本案待證事實間具有相當之關聯性，認以
    之為本案證據並無不當，自有證據能力，而得採為判決之基
    礎。
貳、實體方面：
一、販賣第二級毒品部分：
    被告甲○○對於有如附表一編號3至編號7所示之販賣第二級
    毒品甲基安非他命犯行，迭次於偵查、原審及本院審理中均
    坦承不諱；並有如附表一編號3至編號7「證據及出處」欄所
    列各項證據，以及嘉義縣警察局刑警大隊搜索扣押筆錄、扣
    押物品收據、扣押書、扣押物品照片（見警卷第29至36頁）
    在卷可佐；另有前述甲基安非他命8包、電子磅秤1台、夾鏈
    袋5包、門號0000000000號行動電話SIM卡、原搭配該門號使
    用之SONY行動電話機具1支等物扣案可憑；復有莊詠丞、劉
    嘉洲之臺灣高等法院被告前案紀錄表附卷足稽（見原審卷第
    34、40至41頁），堪認渠等確有施用第二級毒品之紀錄。綜
    上所述，被告甲○○此部分具任意性之自白，核與事實相符
    ，應堪採信。
二、販賣第一級毒品部分：
    訊據被告甲○○固不否認於96年3月31日、同年4月23日，曾
    以門號0000000000號行動電話與乙○○聯繫而交易毒品成功
    之情（見原審卷第125頁），惟矢口否認有為如附表一編號
    1、2所示販賣第一級毒品海洛因犯行，辯稱：伊都是賣安非
    他命給乙○○，不是賣海洛因云云。
二、惟查：
  (一)附表一編號1部分：
    乙○○於96年3月31日以其持用之0000000000號行動電話撥
    打被告甲○○持用之0000000000號行動電話，與被告甲○
    ○相約於嘉義縣新港鄉鐵路公園旁，由被告甲○○販賣5百
    元海洛因予乙○○之事實，業據乙○○迭次於警詢及偵查
    中證述纂詳（見警卷第7至12頁、第4891號偵卷第51頁）；
    並有被告甲○○與乙○○96年3月31日以上開電話聯繫交易
    海洛因之通訊監察譯文（見警卷第40頁）附卷可稽，該通
    訊監察錄音復經原審當庭勘驗確認無訛（見原審卷第119 至
    121頁）。
  (二)附表一編號二部分：
    乙○○於96年4月23日以其持用之0000000000號行動電話撥
    打被告甲○○持用之0000000000號行動電話，與被告甲○
    ○相約於嘉義縣新港鄉潭大村外高鐵高架橋下，由被告甲
    ○○販賣1千元海洛因予乙○○之事實，亦據乙○○於警詢
    及偵查中證述纂詳（見警卷第7至12頁、第4891號偵卷第51
    頁），並有被告甲○○與乙○○96年4月23日以上開電話聯
    繫交易海洛因之通訊監察譯文（見警卷第41頁）附卷可稽，
    該通訊監察錄音亦據原審當庭勘驗確認無訛（見原審卷第12
    2至123頁）。
  (三)此外，並有上述嘉義縣警察局刑警大隊搜索扣押筆錄、扣押
    物品收據、扣押書、扣押物品照片（見警卷第29至36頁）在
    卷可佐，以及海洛因9包、門號0000000000號行動電話SIM卡
    、原搭配該門號使用之SONY行動電話機具1支（為警查扣時
    係插用門號0000000000號行動電話SIM卡）等物扣案可資憑
    佐。
  (四)而證人乙○○曾因施用第一級毒品海洛因，先後經法院裁定
    送觀察、勒戒及強制戒治，於96年5月29日為警查獲後，證
    人乙○○立即指認被告甲○○為販賣海洛因給伊之人，另經
    警得乙○○之同意採集其尿液送驗，結果亦呈海洛因代謝物
    嗎啡陽性反應，嗣經原審以其施用第一級毒品海洛因而判處
    罪刑確定，有證人乙○○指認犯罪嫌疑人紀錄表（見警卷第
    37頁）、乙○○之臺灣高等法院被告前案紀錄表（見原審卷
    第29至31頁）、乙○○96年5月29日19時30 分為警採尿送驗
    之代號與真實姓名對照表（代號為：偵一41）、高雄市立凱
    旋醫院96年6月11日濫用藥物尿液檢驗報告（見原審卷第174
    至174-1頁）、原審96年度訴字第752號刑事判決書（見原審
    卷第32至33頁）附卷可憑。足見證人乙○○確有施用海洛因
    之習慣等情。
  (五)被告辯解不足採之理由：
  １被告甲○○為警緝獲後，於97年7月9日檢察官訊問時初供稱
    不認識乙○○（見第4891號偵卷第16頁）；嗣於97年8月5日
    檢察官訊問時，始供稱係賣安非他命給乙○○（見第48 91
    號偵卷第37頁）。於97年12月15日經原審準備程序中當庭勘
    驗被告與乙○○96年3月31日及同年4月23日之通訊監察錄音
    後，被告甲○○則供稱錄音內容確係其與乙○○之對話無誤
    ，96年3月31日及同年4月23日均有交易成功，但乙○○是向
    伊買安非他命（見原審卷第124至125頁）；嗣於原審98年1
    月15日審判期日，被告又改稱伊只有賣乙○○1次安非他命
    ，96年3月31日那天，乙○○是要向伊買安非他命，但因為
    乙○○同時要賣海洛因給伊，因乙○○的海洛因品質不好，
    所以後來海洛因及安非他命都沒有買賣成功云云（見原審卷
    第204至205頁）。被告供述，前後矛盾不一，所辯是否可採
    ，已非無疑。
  ２被告甲○○雖辯稱伊從未販賣海洛因予他人，96年3月31日
    及同年4月23日均係販賣安非他命給乙○○，96年3月31日是
    乙○○要賣海洛因給伊云云。然查：
  (1)證人莊詠丞曾於警詢中證稱：被告教伊在電話中將海洛因稱
    為「傳播仔」、「查某的」、「軟的」，將安非他命稱為「
    石頭」、「硬的」、「查埔的」（見警卷第17頁）。另經原
    審勘驗通訊監察錄音，證人乙○○係於96年3月31日10時0分
    8秒以其持用之0000000000號行動電話撥打被告持用之00000
    00000號行動電話，相約於新港鐵支路公園拿「半張」，乙
    ○○並在電話中要求被告「若方便請我1泡『硬的』」；其
    後，被告於同日11時8分30秒電聯乙○○詢問：「那個用的
    怎麼樣？」，乙○○答稱：「『軟的』好像比較沒味，我作
    了1次覺得效果比較不好。」（見原審卷第120至121頁）。
    由上情觀之，96年3月31日乙○○顯係向被告甲○○購買「
    半張軟的」（即5百元海洛因），並同時要求被告免費請伊
    「1泡硬的」（即可施用1次的安非他命），若如被告甲○○
    所抗辯，當天乙○○係向伊推銷海洛因並購買安非他命，則
    被告甲○○何需於交易完成後，再聯繫乙○○詢問海洛因使
    用效果如何？
  (2)另查，證人乙○○曾於88年間因施用第一級毒品經台灣士林
    地方法院裁定送觀察、勒戒；嗣於93年9月4日復為警採尿送
    驗，結果呈甲基安非他命陰性、嗎啡陽性反應，經原審法院
    遂以其施用第一級毒品而裁定送觀察、勒戒，其後，經臺灣
    嘉義看守所附設勒戒所觀察勒戒醫療小組評估認為乙○○仍
    有繼續施用毒品傾向，由檢察官聲請法院裁定令乙○○入戒
    治處所施以強制戒治；嗣乙○○再於96年5月29日為警查獲
    施用毒品而採尿送驗，結果仍呈甲基安非他命陰性、海洛因
    陽性反應，經原審以該院96年度訴字第752號判決判處其施
    用第一級毒品罪有期徒刑7月等情，亦有乙○○之臺灣高等
    法院被告前案紀錄表、93年9月4日採尿代號與真實姓名對照
    表及嘉義縣衛生局嘉衛檢字第0930019012號煙毒尿液檢驗單
    、嘉義看守所95年3月2日嘉所衛字第0950000783號函附有無
    繼續施用毒品傾向評估標準紀錄表、96年5月29日採尿代號
    與真實姓名對照表及高雄市立凱旋醫院96年6月11日濫用藥
    物尿液檢驗報告、原審96年度訴字第752號刑事判決書等件
    在卷足稽（見原審卷第29至31、1 80至181、185至186、174
    至174之1、32至33頁）。由上堪認乙○○係長期施用第一級
    毒品海洛因，而非第二級毒品甲基安非他命，益證其96年3
    月31日及同年4月23日應係向被告購買海洛因無誤。
  (3)此外，門號0000000000號行動電話乃係被告甲○○所申設（
    見原審卷第62頁），被告甲○○復自承伊自95年即開始使用
    該門號，至96年底始將該門號之SIM卡連同手機丟棄，且自
    96年3月至97年4月期間，均有使用門號0000000000號行動電
    話（見原審卷第90、243至244頁）。而警方曾對前述2支行
    動電話實施通訊監察，觀諸被告甲○○持用之0000000000號
    電話95年12月至96年9月間之通訊監察譯文（見警卷第52至
    63頁），通訊監察期間曾有多名持用不同電話者與被告甲○
    ○聯繫購買海洛因等毒品，其中：0000000000號電話持用
    者曾在95年12月23日、26日、27日聯繫被告甲○○欲購買「
    1張查某的」（見警卷第52至53頁）。0000000000號電話
    持用者曾於95年12月29日聯繫被告甲○○欲購買「1張軟的
    」（見警卷第54頁）。0000000000號電話持用者於96年3
    月25日聯繫被告甲○○表示要拿「5百」，被告甲○○即詢
    問「傳播的還是查埔的？」（見警卷第55頁）。00000000
    00號電話持用者曾在96年4月21日聯繫被告甲○○欲購買「
    查某的」、0000000000號電話持用者曾在96年4月23日聯繫
    被告甲○○欲購買「5百元軟的」（見警卷第57頁）。另觀
    被告甲○○持用之0000000000號電話96年3月間至97年5月間
    之通訊監察譯文（見警卷第64至81頁），通訊監察期間亦有
    多名持用不同電話者與被告甲○○聯絡購買海洛因等毒品，
    其中：0000000000號電話持用者96年3月31日與被告甲○
    ○聯繫購買毒品時，被告甲○○主動詢問：「什麼工？查埔
    工查某工？」（見警卷第65頁）。0000000000號電話持用
    者曾於96年12月4日聯絡被告甲○○欲購買「5百軟的」、「
    5百查某的」、又於12月5日購買「1個查某的」（見警卷第
    69頁）。0000000000號電話持用者曾於97年1月2日聯絡被
    告甲○○購買「查某工人41仔」（見警卷第71頁）。由上足
    認被告甲○○係長期備有海洛因販賣予不特定之交易對象，
    其辯稱未曾販賣海洛因云云，顯非事實。
  ３又證人之陳述有部分前後不符，究竟何者可採，法院本得依
    其自由心證予以斟酌，若其基本事實之陳述與真實性無礙時
    ，仍非不得予以採信，非謂一有不符，即認其全部均為不可
    採納（最高法院97年度台上字第5048號判決意旨參照）。辯
    護人雖以證人乙○○於警詢中證稱96年4月23日係向被告購
    買5百元之海洛因，惟依通訊監察譯文顯示之交易價格卻是1
    千元（即1張），而認證人乙○○之證詞不可採。但查，證
    人乙○○就其96年3月31日及4月23日向被告甲○○購買海洛
    因之基本事實，自警詢至偵查中始終為一致之證述。而施用
    毒品者因染有毒癮而需頻繁購買毒品，對於每一次購買毒品
    之確實金額未必能清楚記憶，是證人乙○○縱因時間久遠、
    記憶模糊，而於警詢中對96年4月23日該次向被告甲○○購
    買海洛因之金額陳述有誤，亦與常情無違，自不得以此遽認
    其證詞全部不可採信。是被告甲○○及辯護人上開抗辯，尚
    無足採。
  ４至被告甲○○雖請求傳喚證人莊詠丞，以證明96年3月31日
    乙○○係向被告購買安非他命，且欲賣海洛因給被告甲○○
    。惟查，被告甲○○於原審98年1月5日準備程序中供稱莊詠
    丞僅曾在乙○○家附近的三官大帝廟看過被告賣安非他命給
    乙○○，沒有在其他地方看過（見原審卷第196頁）；嗣又
    於原審98年1月15日審判庭中供稱96年3月31日那天是乙○○
    到被告家中買安非他命，當時莊詠丞也在場（參見原審卷第
    205頁），則被告前後所述關於莊詠丞見聞之地點，已有不
    符；何況依通訊監察譯文顯示，96年3月31日被告甲○○係
    與乙○○相約於新港鐵路公園交易海洛因（見原審卷第120
    至121頁），與被告前揭所述交易地點（三官大帝廟或被告
    住處），亦不相同。故上開證人經核，並無傳喚調查之必要
    ，附此敘明。
三、綜上所述，堪認被告甲○○確有為上開犯罪事實欄所載全部
    犯行，本件事證已臻明確，應予依法論科。
四、查販賣毒品係違法行為，非可公然為之，且有其獨特之販售
    路線及管道，復無公定價格，易於增減分裝之份量，而每次
    買賣之價格及數量，可能隨時依交易雙方之關係深淺、資力
    、需求量，以及對行情之認知、來源是否充裕、查緝是否嚴
    緊，甚至購買者被查獲時供述購買對象之可能性此等風險之
    評估，而異其標準，非可一概而論，從而販賣之利得，一般
    除被告坦承犯行或價量俱臻明確外，委難查得實情，惟販賣
    之人從價差或量差中牟利之方式雖異，然其販賣行為在意圖
    營利則同一。本案雖因被告矢口否認販賣第一級毒品海洛因
    ，更未供述其販賣毒品利得，致無法查得被告甲○○販賣之
    實際利得，惟被告甲○○與購買者即證人乙○○非屬至親，
    當無可能甘冒重典而按購入價格轉售，不求利得；復按一般
    民眾普遍認知毒品海洛因之非法交易，政府一向查禁森嚴，
    且予以重罰，衡諸常情，倘非有利可圖，絕無平白甘冒高度
    風險，而無償轉讓之理；另由前述通訊監察譯文可知，被告
    甲○○係長期備有海洛因等毒品，隨時可應購買者之要求而
    提供，其係為牟利而販賣第一級毒品，顯灼然甚明。
五、是核被告甲○○如附表一編號1、2共計2次所為，均係犯毒
    品危害防制條例第4條第1項之販賣第一級毒品罪；如附表一
    編號3至編號7共計5次所為，均係犯同條例第4條第2項之販
    賣第二級毒品罪；其各次販賣第一級毒品海洛因、第二級毒
    品甲基安非他命前，持有各該第一級毒品海洛因、第二級毒
    品甲基安非他命之低度行為，應分別為販賣第一級毒品、第
    二級毒品之高度行為所吸收，均不另論罪。至被告持有扣案
    9包海洛因及8包安非他命之低度行為，應僅各為其最後1次
    販賣第一級毒品、第二級毒品之高度行為所吸收，而不另論
    罪，附此敘明。
六、按販賣第一級毒品罪之法定刑為「死刑或無期徒刑；處無期
    徒刑者，得併科新台幣1千萬元以下罰金」，然同為販賣第
    一級毒品者，其原因動機不一，犯罪情節未必盡同，有大盤
    毒梟、中小盤毒販之分，亦有吸毒者為解癮而購入毒品並少
    量販售予同儕以彌補自己吸毒之花費，其販賣行為所造成危
    害社會之程度自屬有異；查被告甲○○本案2次販賣第一級
    毒品海洛因，不法所得僅分別為500元、1千元，數量均非鉅
    ，足見其犯罪情節尚與大量販售毒品之毒梟迥異，衡其犯罪
    情節，情輕法重，縱處以法定最低度刑，猶嫌過重，其情狀
    顯堪憫恕，爰依刑法第59條規定，就其所犯販賣第一級毒品
    2罪，均酌量減輕其刑。
七、再刑法已於94年2月2日修正公布，刪除第56條所定連續犯之
    規定，並自95年7月1日施行；而基於概括犯意連續多次販賣
    毒品之行為，於刑法修正刪除連續犯規定之前，均依連續犯
    論以一罪；此次刑法第56條修正理由之說明謂：「對繼續犯
    同一罪名之罪者，均適用連續犯之規定論處，不無鼓勵犯罪
    之嫌，亦使國家刑罰權之行使發生不合理之現象。」、「基
    於連續犯原為數罪之本質及刑罰公平原則之考量，爰刪除有
    關連續犯之規定」等語，即係將本應各自獨立評價之數罪，
    回歸本來就應賦予複數法律效果之原貌；而所謂「集合犯」
    是指立法者所制定之犯罪構成要件中，本就預定有數個同種
    類之行為將反覆實行之犯罪而言，將各自實現犯罪構成要件
    之多數行為，解釋為集合犯，而論以1罪；是以對於集合犯
    ，必須從嚴解釋，以符合立法者之本意；觀諸毒品危害防制
    條例所定之販賣毒品罪之構成要件文義，實無從認定立法者
    本即預定該犯罪之本質，必有數個同種類行為而反覆實行之
    集合犯行，故販賣毒品罪，難認係集合犯；因此，就刑法修
    正施行後多次販賣毒品之犯行，採1罪1罰，始符合立法本旨
    （最高法院97年度台上字第873號、97年度台上字第1060號
    判決意旨參照）。本件被告甲○○前揭所為2次販賣第一級
    毒品海洛因、5次販賣第二級毒品甲基安非他命行為，販賣
    之對象、地點不盡相同，各次販賣之時間分別間隔1日至數
    10日不等，且依證人乙○○、莊詠丞、劉嘉洲等人之證述以
    及卷附通訊監察譯文，可知購買毒品者多係在欲購買毒品時
    先行與被告電話聯繫，約定交易之毒品種類、金額、時間、
    地點後，再為交易行為，堪認被告甲○○所為各次犯行，在
    刑法評價上，應各具獨立性，而非屬集合犯；公訴意旨認本
    件被告所為販賣第一級毒品、販賣第二級毒品行為，應依集
    合犯各論以1罪，尚有誤解。其所犯上開販賣第一級毒品2罪
    、販賣第二級毒品5罪，均犯意各別，行為互殊，應予分論
    併罰。
八、又96年3月31日之通訊監察譯文中，乙○○雖曾要求被告甲
    ○○「若方便1泡硬的請我」（見警卷第40頁），即免費提
    供甲基安非他命供乙○○施用，惟被告甲○○供稱該次伊並
    未請乙○○甲基安非他命（見原審卷第244頁），乙○○於
    警詢及偵查中亦均未提及被告甲○○曾轉讓甲基安非他命給
    伊；故被告甲○○如附表一編號1即96年3月31日該次所為，
    尚不生以1行為同時觸犯販賣第一級毒品罪以及轉讓禁藥罪
    之想像競合犯問題。另96年9月5日之通訊監察譯文中，莊詠
    丞雖曾提及「我要5百元硬的，你弄一點軟的給我就好了」
    （見警卷第50頁），惟被告甲○○亦抗辯其僅販賣安非他命
    ，未曾提供海洛因給莊詠丞（見第4891號偵卷第63至64頁）
    ；參以莊詠丞於偵查中亦證稱：伊僅曾向被告甲○○拿安非
    他命，沒有拿海洛因，僅曾因好奇而於被告甲○○不知情之
    情況下，在被告甲○○住處拿摻有海洛因的香菸來吃，被告
    甲○○未曾主動拿海洛因給伊吃等語（見第4891號偵卷第62
    頁）；故被告甲○○如附表一編號3即96年9月5日該次所為
    ，同不生以1行為同時觸犯販賣第二級毒品罪以及販賣或轉
    讓第一級毒品罪之想像競合犯問題，均附敘明。
九、原審以被告甲○○上開販賣第一級毒品及第二級毒品各罪，
    犯罪事證均甚明確，因予論科，固非無見。惟查：以營利為
    目的販入毒品，經多次販賣後，持有剩餘毒品被查獲，其各
    次販賣毒品行為，固應併合處罰，惟該查獲之剩餘毒品，僅
    能於最後1次之販賣毒品罪宣告沒收銷燬，原判決就扣案之
    海洛因9包及安非他命8包，於被告所為各次販賣第一、二級
    毒品罪均併予宣告沒收銷燬，尚有不當。被告甲○○上訴意
    旨否認有販賣第一級毒品犯罪及主張原判決關於販賣第二級
    毒品各罪部分量刑過重，並以前開情詞指摘原判決之不當，
    固無理由，惟原判決上開之部分既有上述可議之處，即屬無
    可維持，應由本院將原判決關於販賣第一級毒品及販賣第二
    級毒品，暨定應執行刑部分，均予撤銷改判。
十、本院審酌被告甲○○之智識程度、生活狀況，為本件犯行前
    尚無刑事犯罪紀錄，然正值青年，四肢健全，竟不思正當勞
    動賺取金錢，為牟利而多次販賣第一級毒品海洛因、第二級
    毒品甲基安非他命予他人施用，嚴重戕害國民身心健康，惡
    性非輕，犯罪後僅坦承販賣第二級毒品犯行、否認販賣第一
    級毒品犯罪之態度等一切情狀，就被告甲○○所犯各罪分別
    量處如附表一所示之刑，並定其應執行刑為19年8月。至扣
    案之海洛因9包及安非他命8包，均應依毒品危害防制條例第
    18條第1項前段之規定，於被告所犯最後1次之販賣第一、二
    級毒品罪所處主刑項下併予宣告沒收銷燬之。又扣案上開海
    洛因之包裝袋9個，係被告甲○○所有供販賣第一級毒品所
    用之物；另扣案上開甲基安非他命之包裝袋8個、電子磅秤1
    台、夾鏈袋5包，係被告甲○○所有供販賣第二級毒品所用
    之物；扣案SONY行動電話機具1支（不含SIM卡）則係被告甲
    ○○所有原搭配門號0000000000號行動電話SIM卡使用之物
    ，業據其供承在卷（見原審卷第233、243至244頁），且依
    通訊監察譯文所示，上開行動電話機具係被告供附表一編號
    1、2及編號5至7犯罪所用之物。是上開扣案物均應於被告甲
    ○○所犯販賣第一級毒品、販賣第二級毒品相關各罪所處主
    刑項下，併予宣告沒收。至門號0000000000號行動電話為被
    告甲○○所申設（見原審卷第62頁），該行動電話（含SIM
    卡）既係被告甲○○所有且供附表一編號3、4之2次販賣第
    二級毒品犯罪所用之物，雖未據扣案，且被告甲○○供稱已
    丟棄（參見原審卷第244頁），惟仍應依毒品危害防制條例
    第19條第1項之規定，於該2次販賣第二級毒品罪所處主刑項
    下併予宣告沒收，如全部或一部不能沒收時，追徵其價額或
    以其財產抵償之。另被告甲○○於97年7月9日為警查獲時扣
    得之現金15,800元，被告甲○○否認為其販賣毒品所得（見
    原審卷第233頁），參以被告甲○○為警查獲時距離其為附
    表一各次犯行之時間，已間隔數月至1年以上，自難遽認該
    15,800元包含被告甲○○本件各次販賣海洛因、甲基安非他
    命所得，故應認被告甲○○本件販賣第一級毒品海洛因如附
    表一編號1、2各次所得（共計1,500元）、販賣第二級毒品
    甲基安非他命如附表一編號3至編號7各次所得（共計7千元
    ），均未扣案，並均應依前引毒品危害防制條例第19條第1
    項之規定，於被告甲○○所犯各罪所處主刑項下分別宣告沒
    收，如全部或一部不能沒收時，各以其財產抵償之。另扣案
    門號0000000000號行動電話SIM卡1張，雖係供本件附表一編
    號1、2及編號5至7之販賣第一、二級毒品犯罪所用之物，惟
    該門號之申設人並非被告甲○○（見警卷第105頁），被告
    甲○○並供稱該門號僅係向朋友借用，非其所有（見原審卷
    第233頁），揆諸前揭說明，自不得予以沒收。其餘扣案物
    ，包括：MOTOROLA行動電話1支（含門號0000000000號行動
    電話SIM卡）、安裝於SONY行動電話機具內之門號000000000
    0號行動電話SIM卡1張、門號0000000000行動電話SIM卡1張
    、水煙斗吸食器1組、玻璃球管4支，均無證據足認與本件販
    賣第一、二級毒品等犯行相關，自不得予以沒收，附此敘明
    。
十一、不另為無罪諭知部分：
  (一)公訴意旨另以：被告甲○○基於販賣第一級毒品之犯意，於
    如附表二所示時間、地點販賣海洛因予乙○○3次（即起訴
    書附表編號1、4、5），因認該等部分被告甲○○亦涉犯毒
    品危害防制條例第4條第1項之販賣第一級毒品罪嫌。
  (二)按犯罪事實應依證據認定之，無證據不得認定其犯罪事實；
    又不能證明被告犯罪者，應諭知無罪之判決，刑事訴訟法第
    154條第2項、第301條第1項分別定有明文。再按認定不利於
    被告之事實，須依積極證據，苟積極證據不足為不利於被告
    事實之認定時，即應為有利於被告之認定，更不必有何有利
    之證據；又認定犯罪事實所憑之證據，雖不以直接證據為限
    ，間接證據亦包括在內，然而無論直接或間接證據，其為訴
    訟上之證明，須於通常一般之人均不致有所懷疑，而得確信
    為真實之程度者，始得據為有罪之認定，倘其證明尚未達於
    此一程度，而有合理性懷疑存在時，即不得遽為被告犯罪之
    認定（最高法院30年上字第816號、76年台上字第4986號判
    例意旨參照）。
  (三)公訴人認被告甲○○涉有前述3次販賣第一級毒品犯行，無
    非係以證人乙○○於警詢中之證述、通訊監察譯文等為據。
    惟訊之被告甲○○則堅詞否認有為該等販賣海洛因行為。經
    查：
  １附表二編號1部分：乙○○雖於警詢中證稱曾在96年3月28日
    於嘉義縣新港鄉潭大村三官大帝廟前向被告甲○○購買1500
    元海洛因（見警卷第9頁），惟嗣於偵查中具結證述時，並
    未提及有該次交易；再對照通訊監察譯文，96年3月28日乙
    ○○與被告甲○○電話聯繫時提及之交易地點為文昌國小涼
    亭、購買金額為1張，且係要被告甲○○交給1個開黑色車的
    人（見原審卷第119頁），與乙○○警詢中之證述，顯有不
    符，自難僅憑乙○○之警詢證述遽認被告甲○○有為該次犯
    行。
  ２附表二編號2部分：乙○○雖於警詢中證稱曾在96年4月26日
    於嘉義縣新港鄉鐵路公園旁向被告甲○○本人購買500元海
    洛因（見警卷第9頁）；惟嗣於偵查中卻改稱4月26日是由「
    阿弟」來送貨（見第4891號偵卷第51頁背面）；是乙○○於
    警詢及偵查中就該次交付毒品者為何人此等基本事實之證述
    ，前後已有不一。而被告甲○○於原審抗辯96年4月26日並
    未交易成功（見原審卷第125頁），參諸96年4月26日之通訊
    監察譯文，被告甲○○及乙○○通話中並未提及相約於嘉義
    縣新港鄉鐵路公園旁交易，譯文中最後之對話僅係被告甲○
    ○表示「等下我會過去」（見原審卷第123頁）。則證人乙
    ○○於警詢及偵查中就此次販賣第一級毒品基本事實之證述
    ，既有如上不一情形，復無其他補強證據可資佐證此次海洛
    因確有交易成功，自不得遽行推認被告甲○○有為此次販賣
    第一級毒品犯行。
  ３附表二編號三部分：被告甲○○於原審亦抗辯96年5月15日
    並未交易成功（見原審卷第125頁）。查證人乙○○雖曾於
    警詢中證稱96年5月15日於嘉義縣新港鄉潭大村三官大帝廟
    前向被告甲○○購買1000元海洛因（見警卷第10頁），惟乙
    ○○嗣於偵查中即改證述僅3月26日、31日、4月23日、26日
    有交易成功，其他的通聯沒有買成功等情（見第4891號偵卷
    第51頁背面），核與被告甲○○辯稱96年5月15日並未交易
    成功之情相符。故亦難僅憑乙○○於警詢中之證述，遽認被
    告甲○○有為本次犯行。
  (四)綜上所述，公訴人所舉上揭證據，既尚未達到使本院確信犯
    罪事實為真，而無合理懷疑之程度，自難認被告甲○○有公
    訴人所指如附表二所示之3次販賣第一級毒品犯行，此部分
    原應就該部分為被告甲○○無罪之諭知，惟公訴意旨既認此
    部分與上開本院認定被告甲○○有罪如附表一編號1、2之販
    賣第一級毒品部分有集合犯之裁判上1罪關係（見原審卷第2
    09頁），爰不另為無罪之諭知。
、據上論結，應依刑事訴訟法第369條第1項前段、第364條、
    第299條第1項前段，毒品危害防制條例第4條第1項、第2項
    、第18條第1項前段、第19條第1項，刑法第11條、第59條、
    第51條第5款，判決如主文。
本案經檢察官楊治宇到庭執行職務。
中    華    民    國    98    年    6     月    10    日
                  刑事第二庭    審判長法  官  葉居正
                                      法  官  吳勇輝
                                      法  官  郭千黛
以上正本證明與原本無異。
如不服本判決應於收受送達後10日內向本院提出上訴書狀，其未
敘述上訴理由者，並得於提起上訴後10日內向本院補提理由書（
均須按他造當事人之人數附繕本）「切勿逕送上級法院」。
                                      書記官  尤乃玉
中    華    民    國    98    年    6     月    11    日
【附表一】被告被訴販賣第一、二級毒品有罪部分（即起訴書附
表編號2、3、6至10）
 ┌─┬──────┬────────┬───────────┬───────────────┐
 │編│販賣對象、  │販賣時間、地點、│證據及出處            │所犯罪名及所處之刑            │
 │號│雙方持用電話│毒品種類及金額  │                      │                              │
 ├─┼──────┼────────┼───────────┼───────────────┤
 │一│乙○○：持用│96年3月31日10時 │1、乙○○警詢筆錄 (見 │甲○○犯販賣第一級毒品罪，處有│
 │  │0000000000號│許以左列電話聯絡│   警卷第7至第12頁)   │期徒刑17年；扣案SONY行動電話機│
 │  │行動電話    │後，相約於嘉義縣│2、乙○○偵查筆錄 (見 │具壹支（不含SIM卡）均沒收；販 │
 │  │            │新港鄉鐵路公園旁│   第4891號偵卷第51頁)│賣第一級毒品海洛因所得新台幣5 │
 │  │被告：持用  │，販賣5百元海洛 │3、乙○○指認犯罪嫌疑 │百元沒收，如全部或一部不能沒收│
 │  │0000000000號│因              │   人紀錄表（見警卷第 │時，以其財產抵償之。          │
 │  │行動電話    │                │   37頁）             │                              │
 │  │            │                │4、通訊監察譯文 (見警 │                              │
 │  │            │                │   卷第40頁)          │                              │
 ├─┼──────┼────────┼───────────┼───────────────┤
 │二│乙○○：持用│96年4月23日16時 │1、乙○○警詢筆錄 (見 │甲○○犯販賣第一級毒品罪，處有│
 │  │0000000000號│許以左列電話聯絡│   警卷第7至第12頁)   │期徒刑17年；扣案第一級毒品海洛│
 │  │行動電話    │後，相約於嘉義縣│2、乙○○偵查筆錄 (見 │因9包（合計淨重0．9公克）均沒 │
 │  │            │新港鄉潭大村外高│   第4891號偵卷第51頁)│收銷燬之；扣案洛因外包裝袋9個 │
 │  │被告：持用  │鐵高架橋下，販賣│3、乙○○指認犯罪嫌疑 │、SONY行電話機具壹支（不含SIM │
 │  │0000000000號│1千元海洛因（起 │   人紀錄表（見警卷第 │卡）均沒收；販賣第一級毒品海洛│
 │  │行動電話    │訴書原載交易金額│   37頁）             │因所得新機台幣1千元沒收，如全 │
 │  │            │為5百元，嗣經公 │4、通訊監察譯文 (見警 │部或一部不能沒收時，以其財產抵│
 │  │            │訴人更正為1千元 │   卷第41頁)          │償之。                        │
 │  │            │）              │                      │                              │
 │  │            │                │                      │                              │
 │  │            │                │                      │                              │
 ├─┼──────┼────────┼───────────┼───────────────┤
 │三│莊詠丞：持用│96年9月5日20時許│1、莊詠丞警詢筆錄 (見 │甲○○犯販賣第二級毒品罪，處有│
 │  │0000000000號│以左列電話聯絡後│   警卷第13至19頁)    │期徒刑7年2月；扣案電子磅秤1台 │
 │  │行動電話    │，相約於嘉義縣朴│2、莊詠丞偵查筆錄 (見 │、夾鏈袋5包均沒收；未扣案之門 │
 │  │            │子市消防局旁，販│   第4891號偵卷第53頁 │號0000000000號行動電話1支（含 │
 │  │被告：持用  │販賣5百元甲基安 │   背面至第54頁、第61 │SIM卡）沒收，如全部或一部不能 │
 │  │0000000000號│非他命          │   至63頁)            │沒收時，追徵其價額或以其財產抵│
 │  │行動電話    │                │3、莊詠丞指認犯罪嫌疑 │償之；販賣第二級毒品甲基安非他│
 │  │            │                │   人紀錄表（見警卷第 │命所得新台幣5百元沒收，如全部 │
 │  │            │                │   38頁）             │或一部不能沒收時，以其財產抵償│
 │  │            │                │4、通訊監察譯文 (見警 │之。                          │
 │  │            │                │   卷第50頁)          │                              │
 │  │            │                │                      │                              │
 │  │            │                │                      │                              │
 ├─┼──────┼────────┼───────────┼───────────────┤
 │四│莊詠丞：持用│96年9月6日16時許│1、莊詠丞警詢筆錄 (見 │甲○○犯販賣第二級毒品罪，處有│
 │  │0000000000號│以左列電話聯絡後│   警卷第13至19頁)    │期徒刑7年2月；扣案電子磅秤1台 │
 │  │行動電話    │，相約於嘉義縣朴│2、莊詠丞偵查筆錄 (見 │、夾鏈袋5包均沒收；未扣案之門 │
 │  │            │子市消防局旁，販│   第4891號偵卷第53頁 │號0000000000號行動電話1支（含 │
 │  │被告：持用  │賣5百元甲基安非 │   背面至第54頁、第61 │SIM卡）沒收，如全部或一部不能 │
 │  │0000000000號│他命            │   至63頁)            │沒收時，追徵其價額或以其財產抵│
 │  │行動電話    │                │3、莊詠丞指認犯罪嫌疑 │償之；販賣第二級毒品甲基安非他│
 │  │            │                │   人紀錄表（見警卷第 │命所得新台幣5百元沒收，如全部 │
 │  │            │                │   38頁）             │或一部不能沒收時，以其財產抵償│
 │  │            │                │4、通訊監察譯文 (見警 │之。                          │
 │  │            │                │   卷第50頁)          │                              │
 │  │            │                │                      │                              │
 │  │            │                │                      │                              │
 ├─┼──────┼────────┼───────────┼───────────────┤
 │五│劉嘉洲：持用│97年3月29日20時 │1、劉嘉洲警詢筆錄 (見 │甲○○犯販賣第二級毒品罪，處有│
 │  │0000000000號│許以左列電話聯絡│   警卷第20至25頁)    │期徒刑7年2月；扣案電子磅秤1台 │
 │  │行動電話    │後，相約於嘉義縣│2、劉嘉洲指認犯罪嫌疑 │、夾鏈袋5包、SONY行動電話機具 │
 │  │            │新港鄉奉天宮後面│   人紀錄表（見警卷第 │1支（不含SIM卡）均沒收；販賣第│
 │  │被告：持用  │涼亭，販賣2千元 │   39頁）             │二級毒品甲基安非他命所得新台幣│
 │  │0000000000號│甲基安非他命    │3、通訊監察譯文 (見警 │2千元沒收，如全部或一部不能沒 │
 │  │行動電話    │                │   卷第51頁)          │收時，以其財產抵償之。        │
 │  │            │                │4、被告之0000000000號 │                              │
 │  │            │                │   電話雙向通聯紀錄列 │                              │
 │  │            │                │   印資料（見本院訴字 │                              │
 │  │            │                │   卷外放證物第14頁） │                              │
 ├─┼──────┼────────┼───────────┼───────────────┤
 │六│劉嘉洲：持用│97年4月2日18時至│1、劉嘉洲警詢筆錄 (見 │甲○○犯販賣第二級毒品罪，處有│
 │  │0000000000號│19時許以左列電話│   警卷第20至25頁)    │期徒刑7年2月；扣案電子磅秤1台 │
 │  │行動電話    │聯絡後，相約於嘉│2、劉嘉洲指認犯罪嫌疑 │、夾鏈袋5包、SONY行動電話機具 │
 │  │            │義縣新港鄉奉天宮│   人紀錄表（見警卷第 │1支（不含SIM卡）均沒收；販賣第│
 │  │被告：持用  │後面涼亭，販賣3 │   39頁）             │二級毒品甲基安非他命所得新台幣│
 │  │0000000000號│千元甲基安非他命│3、通訊監察譯文 (見警 │3千元沒收，如全部或一部不能沒 │
 │  │行動電話    │                │   卷第51頁)          │收時，以其財產抵償之。        │
 │  │            │                │4、被告之0000000000號 │                              │
 │  │            │                │   電話雙向通聯紀錄列 │                              │
 │  │            │                │   印資料（見本院訴字 │                              │
 │  │            │                │   卷外放證物第30頁） │                              │
 ├─┼──────┼────────┼───────────┼───────────────┤
 │七│劉嘉洲：持用│97年4月12日21時 │1、劉嘉洲警詢筆錄 (見 │甲○○犯販賣第二級毒品罪，處有│
 │  │0000000000號│許以左列電話聯絡│   警卷第20至25頁)    │期徒刑7年2月；扣案第二級毒品甲│
 │  │行動電話    │後，相約於嘉義縣│2、劉嘉洲指認犯罪嫌疑 │基安非他命8包（合計驗餘淨重1.5│
 │  │            │新港鄉奉天宮後面│   人紀錄表（見警卷第 │299公克）均沒收銷燬之；扣案上 │
 │  │被告：持用  │涼亭，販賣1千元 │   39頁）             │開第二級毒品甲基安非他命外包裝│
 │  │0000000000號│甲基安非他命    │3、通訊監察譯文 (見警 │袋8個、電子磅秤1 台、夾鏈袋5包│
 │  │行動電話    │                │   卷第77、78頁)      │、SONY行動電話機具1支（不含SIM│
 │  │            │                │4、被告之0000000000號 │卡）均沒收；販賣第二級毒品甲基│
 │  │            │                │   電話雙向通聯紀錄列 │安非他命所得新台幣1千元沒收， │
 │  │            │                │   印資料（見本院訴字 │如全部或一部不能沒收時，以其財│
 │  │            │                │   卷外放證物第90頁） │產抵償之                      │
 └─┴──────┴────────┴───────────┴───────────────┘
【 附表二】被告被訴販賣第一級毒品不另為無罪諭知部分（即
 起訴書附表編號1 、4 、5）
 ┌──┬──────┬──────┬────┬───────┬─────────┐
 │編號│  時   間   │  地   點   │販賣對象│販賣毒品種類  │交易金額          │
 ├──┼──────┼──────┼────┼───────┼─────────┤
 │ 一 │96年3月28日 │嘉義縣新港鄉│乙○○  │海洛因        │1000元（起訴書原載│
 │    │            │潭大村三官大│        │              │1500元，嗣經公訴人│
 │    │            │帝廟前      │        │              │更正為1000元）    │
 ├──┼──────┼──────┼────┼───────┼─────────┤
 │ 二 │96年4月26日 │嘉義縣新港鄉│乙○○  │海洛因        │500元             │
 │    │            │鐵路公園旁  │        │              │                  │
 ├──┼──────┼──────┼────┼───────┼─────────┤
 │ 三 │96年5月15日 │嘉義縣新港鄉│乙○○  │海洛因        │1000元            │
 │    │            │潭大村三官大│        │              │                  │
 │    │            │帝廟前      │        │              │                  │
 └──┴──────┴──────┴────┴───────┴─────────┘
附錄：本判決論罪科刑法條
毒品危害防制條例第4條第1項、第2項
製造、運輸、販賣第一級毒品者，處死刑或無期徒刑；處無期徒
刑者，得併科新臺幣2千萬元以下罰金。
製造、運輸、販賣第二級毒品者，處無期徒刑或7年以上有期徒
刑，得併科新臺幣1千萬元以下罰金。


司法院資訊處製作；財團法人民間司法改革基金會備份。
